【裁判字號】    94,簡上,128
【裁判日期】    950802
【裁判案由】    傷害
【裁判全文】
臺灣臺北地方法院刑事判決             94年度簡上字第128號
上  訴  人  臺灣臺北地方法院檢察署檢察官
上  訴  人
即  被  告  丁○○
被      告  丙○○
上列上訴人因傷害案件，不服本院中華民國九十四年六月二十九
日所為九十四年度簡字第八七四號第一審刑事簡易判決（檢察官
聲請簡易判決處刑案號：臺灣臺北地方法院檢察署九十三年度偵
字第二００九六號），提起上訴，本院管轄之第二審合議庭判決
如下：
    主  文
原判決關於丙○○部分撤銷。
丙○○傷害人之身體，處有期徒刑伍月，如易科罰金，以銀元參
佰元即新臺幣玖佰元折算壹日。
其餘上訴駁回。
    事  實
一、丙○○駕駛BMW 牌自用小客車於民國九十三年七月十四日上
    午六時許，前往台北縣新店市○○路○段二０五號大豐加油
    站加油時，因加油站員工丁○○請其熄火後再加油，為丙○○所拒絕，丁○○乃憤而使力將油槍放回槍架，丙○○誤以
    為丁○○強力關上其自小客車油箱蓋，認其服務態度不佳，
    便下車以右手腕勾住丁○○頸部質問其何以如此出力蓋上其
    油箱蓋，雙方隨即發生口角爭執，詎丙○○竟基於傷害人身
    體之故意，出拳毆打丁○○之鼻樑及臉部數拳，丁○○抬手
    抵擋後復不甘遭毆打，亦基於傷害人身體之故意出手還擊，
    二人相互拉扯扭打後，丁○○乃轉往加油站出口方向逃逸，
    丙○○隨即自後追趕，嗣經加油站同事乙○○上前勸止後，
    雙方始行罷手。丁○○因此受有鼻骨骨折、鼻出血、顏面外
    傷並中度嗅覺障礙等傷害，丙○○則受有前額挫傷血腫、上
    唇內側瘀青、胸挫傷、右前臂挫傷等傷害。
二、案經丙○○、丁○○訴由臺北縣政府警察局新店分局移送臺
    灣臺北地方法院檢察署檢察官偵查後聲請簡易判決處刑。
    理  由
一、訊據被告丙○○坦承其於前揭時、地因不願熄火加油並認加
    油站員工即被告丁○○強力關上其油箱蓋，服務態度不佳，
    而下車與之理論，雙方於口角後，其乃揮拳毆打被告丁○○
    ，被告丁○○心有不甘亦出手還擊，兩人於相互拉扯扭打後
    ，各自受有如事實欄所載之傷勢等情不諱（見偵查卷第十三
    至十五頁，本院審判筆錄第十三至十五頁），核與告訴人丁○○指訴、證人即大豐加油站員工王柏升、謝高鳴證述情節
    相符（見偵查卷第十六至二三頁、第五九至六二頁），並有
    大豐加油站現場監視錄影光碟翻拍照片五張、本院九十五年
    三月十五日勘驗光碟筆錄、財團法人天主教耕莘醫院診斷證
    明書、國立臺灣大學醫學院附設醫院診斷證明書、手術同意
    書、醫療費用收據、財團法人天主教耕莘醫院函檢送丁○○
    、丙○○病歷資料（見偵查卷第二至四頁、第四三至五六頁
    、本院卷第四七至五七頁、七十至七一頁）附卷可佐，足認
    其自白與事實相符，堪以憑信。
二、訊之上訴人即被告丁○○固不否認因前揭加油細故與被告丙○○發生口角爭執及遭丙○○毆傷之事實，惟矢口否認有何
    傷害被告丙○○之犯行，辯稱：伊僅於被告丙○○出手毆打
    伊時，基於自我防衛而抬手抵擋，並未毆打丙○○，丙○○
    身上之傷勢非伊所造成云云。然查，雙方衝突互毆之過程，
    業據證人即被告丙○○證稱：伊因丁○○加油時態度惡劣，
    便下車與之理論，伊站在丁○○左側伸手繞過他的脖子後側
    ，將手搭在他右肩上，因丁○○以手肘頂住伊肚子，伊即隨
    手揮了一拳，打在丁○○鼻樑上並頓時流血，丁○○很生氣
    ，兩人就開始互毆，之後有人出面制止，但還是被丁○○打
    中幾拳，伊前額、上唇內側瘀清都是被丁○○拳頭擊中，右
    前臂是丁○○出手時伊伸手抵擋所造成，另前胸則是混亂中
    不知如何造成等語綦詳（見偵查卷第六四頁，本院審判筆錄
    第十三、十四頁）；核與證人即加油站員工王柏升於偵訊時
    證稱：當時伊與被告丁○○在同一個加油亭，伊係背對丁○○在另一側加油機幫客人加油，伊聽到被告二人吵架聲越吵
    越大，轉頭即看到丙○○打丁○○臉部一拳，也有看到丁○○打丙○○，二人有互相毆打也有用腳踢，當時謝高鳴是站
    在一旁觀看，乙○○則是被告二人追打到加油亭外時才上前
    勸架，將二人拉開等語（見偵查卷第六十頁）；證人即加油
    站員工謝高鳴於警詢時證稱：伊當時在機車加油區為客人加
    完油，走到第二島見丙○○下車走到丁○○旁邊，心想是否
    丙○○的汽車油箱蓋打不開，了解後是丙○○不熄火加油，
    丙○○並對丁○○說如果不想加油就不要加油，且說看什麼
    ，接著便以手勒住丁○○頸部，丁○○將丙○○推開，丙○○即揮拳，雙方扭打在一起將近有五分鐘等語；於偵訊時證
    稱：當天六時許，伊聽到加油亭有爭吵聲，上前即看到丙○○右手勒住丁○○頸部，丁○○即推開丙○○，丙○○即先
    動手揮拳毆打丁○○，丁○○轉過身時滿臉是血，乙○○即
    上前勸架拉開二人，但二人還是繼續追逐扭打，互相都有出
    手等語（見偵查卷第二二、二三頁、第六十二頁）相符，而
    上述證人均為被告丁○○加油站之同事，自無迴護被告丙○○之可能，所述事發經過歷程應屬可信；且依卷附大豐加油
    站現場監視錄影光碟翻拍照片及本院於九十五年三月十五日
    當庭勘驗光碟結果，畫面顯示被告丙○○先以右手腕勒住丁○○頸部，左手抓住丁○○右手，丙○○轉身後，丁○○以
    左手勾住丙○○肩膀，嗣兩人分開後均有抬手碰觸對方胸口
    以上部位之舉動，其後二人追逐至加油站出口時，仍持續有
    肢體拉扯、接觸之行為（見偵查卷第二至四頁，本院卷第七
    十、七一頁），與前揭證人證詞對照以觀，益徵雙方確有出
    手互毆情事；再被告丙○○事發後隨即於同日上午八時三十
    分前往耕莘醫院就診，而依卷附耕莘醫院診斷證明書所載，
    其受有前額挫傷血腫、上唇內側瘀青、胸挫傷、右前臂挫傷
    等傷害，與告訴人丙○○指述遭毆打部位及光碟畫面顯示雙
    方肢體碰觸位置相當，且依其受傷之部位及傷勢以查，應係
    出於他方積極之攻擊所致，苟如被告丁○○所辯僅係抬手抵
    擋被告丙○○之攻擊，斷不可能造成如上所載之傷害。至被
    告丁○○聲請傳訊證人即大豐加油站員工乙○○及副站長甲○○證明事發當時伊未毆打告訴人丙○○，惟據證人乙○○
    於本院證稱：伊聽到爭吵聲走過前看，看到丙○○勒住丁○○脖子，丁○○掙脫後即往加油站出口跑，丙○○自後追趕
    ，伊即上前阻擋，之後二人互有拉扯，至於兩人互相動手毆
    打部分伊未看到等語；另證人甲○○則證稱並未看到被告二
    人衝突之過程等語（見本院審判筆錄第三至十二頁），是其
    二人均未全程目睹事發經過，尚無法證明被告丁○○未有還
    手毆打丙○○情事；又就丙○○是否受傷一節，證人乙○○
    證稱：發生衝突之後，丙○○有再回到加油站詢問丁○○在
    何處就醫，並伸出手上戒指表示丁○○可能是被戒指傷到，
    伊當時未看到丙○○身上有傷等語（見本院審判筆錄第三至
    九頁），然其復陳明丙○○並未脫掉上衣或將上衣袖子捲起
    來供辨識前胸及手臂部位有無受傷，而僅以目測亦無法發現
    丙○○上唇內側是否受傷等語，另其雖稱丙○○額頭部位並
    未受傷，然經詰問其丙○○當日之裝扮如穿著之衣服、有無
    戴帽子等明顯事徵均表不復記憶，何以會特別注意其額頭部
    位並未受傷如此細微之事；另證人甲○○雖亦證稱：丙○○
    進來營業室詢問丁○○在何處時，前額並未受傷，但從外觀
    無法看出其上唇內側有無受傷，前胸部分為衣服遮擋無法看
    到，右前臂部分則未注意等語（見本院審判筆錄第十一、十
    二頁），惟查丙○○所受前額挫傷血腫本非嚴重傷勢，如非
    特別促其提醒注意，甚易為人忽視，且以其部位貼近髮際亦
    非無可能為頭髮遮檔而無法直接目視發現（見本院卷第四十
    九頁）。是上開證人所陳未發現丙○○受傷云云，或係無法
    以目視觀察之處，或有前述令人起疑之瑕疵可指，且與前揭
    證人王柏升、謝高鳴之證詞、光碟翻拍照片及本院勘驗筆錄
    並丙○○之診斷證明書等客觀事證不符，尚難遽採為被告丁○○有利之證明。末由被告丁○○於警詢初供時即坦承：「
    （問：丙○○毆打你時有無反擊）我有用雙手正當防衛並反
    擊丙○○之攻擊，之後見丙○○停止攻擊後，也即停止攻擊
    」等語明確（見偵查卷第十八、十九頁），益證被告丁○○
    遭被告丙○○揮拳毆打後，確有出手反擊之情形，所辯僅抬
    手抵擋云云，核與事實不符，不足採信。從而被告二人傷害
    犯行事證明確，均堪認定。
三、按被告行為後，刑法業於九十四年二月二日修正公布部分條
    文，並於九十五年七月一日施行。依修正後刑法第二條第一
    項規定：「行為後法律有變更者，適用行為時之法律。但行
    為後之法律有利於行為人者，適用最有利於行為人之法律。
    」，查依被告行為時之刑法第十條第四項第三款規定：「稱
    重傷者，謂左列傷害：三毀敗語能、味能或嗅能。」；修正
    後之刑法第十條第四項第三款則規定：「稱重傷者，謂下列
    傷害：毀敗或嚴重減損語能、味能或嗅能」，經比較修正前
    後重傷害之定義，自以修正前之規定較有利於被告丙○○，
    應依刑法第二條第一項前段，適用修正前刑法第十條第四項
    第三款之規定。檢察官上訴意旨認被告丙○○毆打告訴人丁○○致其受有嗅覺喪失之重傷害，然按修正前刑法第十條第
    四項第一款至第五款所稱之毀敗，係指各款所列舉之人體各
    器官，其生理機能受侵害之結果，程度上達於完全喪失功能
    且永無回復之可能性而言，如經相當之診治而能回復原狀，
    或雖不能回復原狀而僅機能減衰者，則與毀敗之要件尚有不
    符；又修正前刑法第十條第四項第六款所謂其他於身體或健
    康有重大不治或難治之傷害，係指不合於前五款所列舉之重
    傷，始有其適用，則毀敗嗅能，既設有專款規定，縱有嗅能
    減衰且此種減衰有不治或難治之情形，如未達完全毀敗程度
    ，亦非同條第四項第六款所稱之重傷。查告訴人丁○○鼻樑
    遭被告丙○○毆傷後，先後於九十四年八月二十五日、三十
    一日前往行政院國軍退除役官兵輔導委員會臺中榮民總醫院
    、臺北榮民總醫院進行嗅覺檢查，證實為嗅覺障礙，固據告
    訴人丁○○提出行政院國軍退除役官兵輔導委員會臺北榮民
    總醫診斷證明書附卷可稽（見本院卷第二六、二七頁），而
    經本院函該院查詢所稱嗅覺障礙是否其嗅能已達完全喪失程
    度，經該院以九十四年十月十七日北總企字第０九四００四
    三一五六號函檢送丁○○病歷一份覆稱：「依據病歷記載，
    病患丁○○於民國九十四年八月三十一日至本院鼻科門診，
    要求開立嗅覺功能異常診斷書；當時之主訴為民國九十三年
    七月鼻部遭受撞擊，之後嗅覺便減低，本院依據當日嗅覺功
    能檢查結果開立診斷書。嗅覺檢查為一主觀性測試，以不同
    濃度之特定氣味讓病患辨認，以病患所述其所能辨識之最低
    濃度，為該特定氣味之嗅覺閾值；根據當日檢查結果，其平
    均認知嗅力損失為二點六，屬中度嗅覺低下，但未達全部喪
    失程度。該病患主訴一年有鼻部外傷之病史，且自外傷後有
    嗅覺受損之症狀，而臺大醫院所述手術部位，乃係僅將鼻骨
    有凹陷處予以矯正，應與嗅覺神經無直接相關。」（見本院
    卷第三五至三八頁），是告訴人丁○○雖受有嗅覺機能減損
    二點六之傷害，屬中度嗅覺低下，然尚未達機能完全喪失其
    效用之程度，揆諸上揭說明，自不該當於刑法第十條第四項
    第三款之重傷害，亦與同條項第六款重傷害所定之要件不合
    。核被告丙○○、丁○○所為，均係犯刑法第二百七十七條
    第一項之傷害罪。原審以被告丙○○罪證明確，予以論罪科
    刑，雖屬卓見，惟按刑罰之量定，固屬法院自由裁量之職權
    行使，然刑事審判之量刑，在於實現刑罰權之分配的正義，
    故法院對科刑判決之被告量刑，應符合罪刑相當原則，使罰
    當其罪，以契合人民之法律感情，此所以刑法第五十七條明
    定科刑時應審酌一切情狀，尤應注意該條所列各款情形，以
    為科刑輕重之標準（最高法院九十二年臺上字第三二六八號
    判決意旨參照）。則按車輛加油前應先熄火以防免危險之發
    生，此為一般駕駛人周知之理，被告丙○○不願熄火加油，
    理虧在先，復誤認告訴人丁○○強力關上其油箱蓋態度不佳
    ，竟下車與之理論進而揮拳毆打告訴人丁○○，使其受有鼻
    骨骨折、鼻出血、顏面外傷並中度嗅覺障礙等傷害，足見其
    下手力道甚重，並造成丁○○嗅覺機能減損二點六之結果，
    情節非輕，所生危害程度非微，原審雖已審酌被告丙○○之
    素行及其犯罪之動機、目的、手段、犯罪情節及迄未賠償告
    訴人丁○○之損失等一切情狀，量處被告丙○○有期徒刑三
    月，惟未及斟酌告訴人丁○○遭被告丙○○毆打後造成其嗅
    覺中度低下之嚴重後果，如無法治癒，終其一生或為此所苦
    ，檢察官以原審量刑過輕為由提起上訴，非無理由，是關於
    丙○○部分自應由本院撤銷改判。爰審酌被告丙○○前無犯
    罪記錄，有卷附臺灣高等法院被告前案記錄表可參，素行尚
    端，及前述犯罪之動機、目的、手段、所生損害程度，及其
    雖於本院表示願賠償告訴人丁○○新臺幣十一萬元，惟因丁○○仍堅持訴訟而未能達成和解，並犯後坦承犯行，態度尚
    可等一切情狀，量處如主文第二項所示之刑。另就上訴人即
    被告丁○○傷害部分，經核原判決認事用法，尚無違誤，量
    刑亦屬妥適，被告丁○○上訴仍執陳詞否認犯罪指摘原判決
    不當，為無理由，應予駁回。
四、按被告等所犯刑法第二百七十七條第一項之傷害罪，法定刑
    得科銀元一千元以下罰金，依修正後刑法施行法增訂第一條
    之一：「中華民國九十四年一月七日刑法修正施行後，刑法
    分則編所定罰金之貨幣單位為新臺幣。九十四年一月七日刑
    法修正時，刑法分則編未修正之條文定有罰金者，自九十四
    年一月七日刑法修正施行後，就其所定數額提高為三十倍。
    但七十二年六月二十六日至九十四年一月七日新增或修正之
    條文，就其所定數額提高為三倍」及刑法第三十三條第五款
    修正為：「主刑之種類如下：五、罰金：新臺幣一千元以上
    ，以百元計算之」等規定，是依修正後之法律，刑法第二百
    七十七條第一項之傷害罪所得科處之罰金刑最高為新臺幣三
    萬元、最低為新臺幣一千元；然依被告行為時之刑罰法律即
    罰金罰鍰提高標準條例第一條前段規定之提高倍數十倍及刑
    法第三十三條第五款規定之罰金最低額一元計算，該罪之罰
    金刑最高為銀元一萬元，最低額為銀元一元，若換算為新臺
    幣，最高額雖與新法同為新臺幣三萬元，然最低額僅為新臺
    幣三元，因此，比較上述修正前、後之刑罰法律，自以被告
    行為時關於科處罰金刑之法律較有利於被告。再依被告行為
    時之刑法第四十一條第一項前段規定：「犯最重本刑為五年
    以下有期徒刑以下之刑之罪，而受六個月以下有期徒刑或拘
    役之宣告，因身體、教育、職業、家庭之關係或其他正當事
    由，執行顯有困難者，得以一元以上三元以下折算一日，易
    科罰金。」；又被告行為時之易科罰金折算標準，依修正前
    罰金罰鍰提高標準條例第二條前段（現已刪除）規定，就其
    原定數額提高為一百倍折算一日，則本件被告行為時之易科
    罰金折算標準，應以銀元一百元至三百元折算一日，依現行
    法規所定貨幣單位折算新臺幣條例應以新臺幣三百元至九百
    元折算一日。惟修正後之刑法第四十一條第一項前段則規定
    ：「犯最重本刑為五年以下有期徒刑以下之刑之罪，而受六
    個月以下有期徒刑或拘役之宣告者，得以新臺幣一千元、二
    千元或三千元折算一日，易科罰金。」，比較修正前後易科
    罰金之折算標準，以修正前之規定，較有利於被告，應依刑
    法第二條第一項前段，適用修正前刑法第四十一條第一項前
    段規定，定其折算標準。是本件被告丙○○所宣告之刑，應
    併依修正前刑法第四十一條第一項規定諭知易科罰金之折算
    標準。另就被告丁○○所宣告之刑諭知易科罰金部分，原判
    決適用行為時法即無不當，自不構成撤銷之事由，附此敘明
    。
據上論斷，應依刑事訴訟法第四百五十五條之一第一項、第三項
、第三百六十九條第一項前段、第三百六十四條、第二百九十九
條第一項前段，刑法第二條第一項前段、第二百七十七條第一項
、修正前刑法第四十一條第一項前段，修正前罰金罰鍰提高標準
條例第一條前段、第二條，現行法規所定貨幣單位折算新臺幣條
例第二條，判決如主文。
本案經檢察官李鴻維到庭執行職務
中    華    民    國    95    年    8     月    2     日
                  刑事第十一庭  審判長法  官  劉方慈
                                      法  官  陳正昇
                                      法  官  鍾淑慧
以上正本證明與原本無異。
本判決不得上訴。
                                      書記官  劉英芬
中    華    民    國    95    年    8     月    10    日
附錄本案論罪科刑法條
中華民國刑法第277條
（普通傷害罪）
傷害人之身體或健康者，處3年以下有期徒刑、拘役或1千元以下
罰金。犯前項之罪因而致人於死者，處無期徒刑或7年以上有期
徒刑；致重傷者，處3年以上10年以下有期徒刑。


司法院資訊處製作；財團法人民間司法改革基金會備份。
